臺灣雲林地方法院民事判決　　　　　　　96年度重訴字第34號
原　　　告　國防部陸軍司令部
法定代理人　辛○○
訴訟代理人　王敬堯律師
被　　　告　丁○○
　　　　　　　　　　　樓
　　　　　　己○○○
　　　　　　　　　　　30號2.
　　　　　　丙○○
　　　　　　　　　　　1樓
　　　　　　戊○○
　　　　　　庚○○○
共　　　同
訴訟代理人　林德昇律師
複　代理人　謝耿銘
被　　　告　甲○○
　　　　　　乙○○○
上列當事人間請求所有權移轉登記等事件，本院於民國96年9 月
17日言詞辯論終結，判決如下：
    主  文
被告應將其被繼承人張庚壬所有坐落雲林縣斗六市○○段第一０
八九、一０九一、一０九四、一０九四─一號土地、應有部分各
一五一二０分之三三一二，辦理繼承登記後，再將上開土地所有
權移轉登記與中華民國。
訴訟費用由被告連帶負擔。
    事實及理由
一、被告甲○○、乙○○○未於言詞辯論期日到場，核無民事訴
    訟法第386 條各款所列情形，爰依原告之聲請，由其一造辯
    論而為判決。
二、原告主張：原告為協調國軍斗六醫院（原陸軍八一九醫院）
    用地爭議，乃於81年間與坐落雲林縣斗六市○○段1087號等
    8 筆土地之所有權人協議價購事宜，訴外人張庚壬於民國81
    年12月28日簽訂同意書，同意其所有坐落雲林縣斗六市○○
　　段第1089、1091、1094、1094一1 號土地、應有部分各1512
    0 分之3312（下稱系爭1089、1091、1094、1094一1 號土地
    ）以公告現值加計4 成出售與原告，嗣於82年12月2 日經訴
　　外人國防部核定後生效，彼等之買賣關係業已成立，訴外人
　  張庚壬遂於83年1 月8 日委託被告甲○○向雲林縣斗六戶政
    事務所申請印鑑證明，並於同年1 月12日出具委託書，委任
    被告甲○○領取系爭1089、1091、1094、1094─1 號土地買
    賣價款，被告甲○○於同日蓋印其章及訴外人張庚壬印鑑章
    於補償費聯單、發放清冊上，經原告核對無訛後，即於同日
    簽發票號BA0000000 、金額23,478,205元、受款人張庚壬之
    國庫專戶存款支票乙紙（下稱系爭支票）與被告甲○○受領
    ，系爭支票經訴外人張庚壬背書後，於83年1 月14日經由華
    南商業銀行台中分行提示兌付存款戶帳號000000000000、戶
    名張庚壬（以下簡稱系爭帳戶），原告業已履行給付買賣價
    款之義務，茲原告為統一辦理土地所有權移轉登記，而一律
    登載物權契約時間為83年4 月26日，豈知訴外人張庚壬已於
    83年2 月5 日死亡，依法該物權契約即為無效，惟原告與訴
    外人張庚壬已於82年12月2 日成立系爭1089、1091、1094、
    1094一1 號土地買賣契約，依法被告自應繼承訴外人張庚壬
    移轉上開土地所有權登記與中華民國之義務，爰依繼承、買
    賣關係提起本訴等語。並聲明：如主文所示。
三、被告部分：
　(一)被告甲○○、乙○○○未於言詞辯論期日到場，亦未提出書
　  狀作何聲明或陳述。
　(二)被告丁○○、己○○○、丙○○、戊○○、庚○○○則以：
　  觀之原告提出國軍八一九醫院使用斗六市○○段1087地號等
    7 筆民地第二次價購協調書、81年12月28日同意書、83 年1
    月12日委託書上之「張庚壬」簽名核與83年1 月8 日印鑑證
    明申請書、83年1 月8 日委任書上之「張庚壬」簽名不符，
    顯見原告所提之上開文書係偽造，是訴外人張庚壬並未與原
    告於82年12月2 日成立系爭1089、1091、1094、1094一1 號
    土地買賣契約，則原告訴請被告辦理上開土地繼承登記後，
    再將所有權移轉登記與中華民國，要屬無據，應予駁回。縱
    認，訴外人張庚壬與原告成立買賣契約，惟原告迄仍未給付
    買賣價金、土地增值稅退還款與被告，被告自得行使同時履
    行抗辯，拒絕履行移轉所有權登記義務等語，資為抗辯。並
    聲明：原告之訴駁回。
四、兩造不爭執之事實：
　(一)系爭1089、1091、1094、1094─1 號土地之前所有權人為訴
　  外人張庚壬。
  (二)訴外人張庚壬於83年2 月5 日死亡，被告為訴外人張庚壬之
    法定繼承人。
　(三)系爭1089、1091、1094、1094─1 號土地於83年4 月26日以
　  買賣為發生原因，而於83年5 月11日經雲林縣斗六地政事務
    所以斗地普字第7907號收件，嗣於83年7 月5 日以買賣為原
    因之所有權移轉登記與中華民國。
  (四)卷附本院95年度重訴字第11號之雲林縣斗六地政事務所95年
    3 月20日斗地一字第0950002241號、95年4 月4 日斗地一字
    第0950002863號函、雲林縣斗六市戶政事務所95年6 月29日
    雲斗戶字第0950001934號函、國防部82年12月2 日（82）崑
    晤2500號令、華南商業銀行斗六分行96年5 月10日 (96) 華
    斗字第125 號函。
  (五)原告於83年1 月12日簽發系爭支票與被告甲○○受領，系爭
    支票復於83年1 月14日經由華南商業銀行台中分行提示兌付
    於系爭帳戶。
五、兩造所爭執之處，應在於：
　(一)原告與訴外人張庚壬是否於82年12月2 日成立系爭1089、10
    91、1094、1094─1 號土地買賣契約，原告得據繼承、買賣
    契約請求被告於辦理繼承登記後，將上開土地移轉登記與中
    華民國？
　(二)被告以原告未依約給付系爭1089、1091、1094、1094─1 號
　  土地買賣價款，及土地增值稅退還款為由，主張同時履行抗
    辯，是否有理由。
六、茲論述如下：
　(一)按依法律之規定，有使用文字之必要者，得不由本人自寫，
    但必須親自簽名。如有用印章代簽名者，其蓋章與簽名生同
    等之效力；私文書經本人或其代理人簽名、蓋章或按指印或
    有法院或公證人之認證者，推定為真正，民法第3 條第1 、
    2 項、民事訴訟法第358 第1 項分別定有明文。另買賣契約
    為諾成契約，一經當事人就標的物及其價金互相同意，買賣
    契約為成立，最高法院20年上字第2202號判例可資參照。又
    按當事人主張有利於己之事實者，就其事實有舉證之責任；
    私文書應由舉證人證其真正，民事訴訟法第277 條前段、第
    357 條前段定有明文。原告主張訴外人張庚壬與原告於82年
    12月2 日成立系爭1089、1091、1094、1094─1 號土地買賣
    契約等語，惟為被告所否認，並以上開情詞置辯，則揆之上
    開判例意旨，原告自應就系爭1089、1091、1094、1094─1
    號土地買賣契約已於82年12月2 日成立乙節先負舉證責任。
    經查：
　1.原告主張訴外人張庚壬與原告已於82年12　月2 日成立系爭
    1089、1091、1094、1094─1 號土地買賣契約等語，業據其
    提出81年12月28日同意書、83年1 月12日委託書、83年1 月
    12日陸軍第二營管所征購租用土地業戶具領補償費聯單、83
    年1 月12日陸軍八一九醫院價購斗六市○○段1087地號等 8
    筆土地地價補償費發放記錄、八一九醫院價購土地補償費發
    放清冊為證，惟為被告否認上開文件之真正，本院為明瞭上
    開文件蓋印之「張庚壬」、「甲○○」印文是否與原告另提
    出之83年1 月8 日印鑑證明申請書蓋印之「張庚壬」、「甲
    ○○」印文相符，乃於本院95年度重訴字第11號塗銷登記等
    事件審理時，依職權向雲林縣斗六戶政事務所函詢張庚壬申
    領印鑑證明事宜，雲林縣斗六戶政事務所函覆稱：「(一)來文
    所附張庚壬印鑑證明書影本係本所83年1 月8 日核發。．．
    (三)查上開(一)之印鑑證明書，係張庚壬委任甲○○申請印鑑證
    明二份，檢附委任書影本乙份供參。」等文，並檢附83 年1
    月8 日印鑑證明申請書、83年1 月8 日委任書到院，有該所
    所95年6 月29日雲斗戶字第0950001934號函附卷可按，本院
    遂檢附原告所提之上開文件，及上開印鑑證明申請書、委任
    書囑託法務部調查局鑑定原告所提上開文件之「張庚壬」印
    文與戶政事務所檢附印鑑證明書、委任書之「張庚壬」印文
    是否相符，法務部調查局雖覆稱：「．．二、本案由於參對
　　之印文印色不勻，致部分紋線之細微特徵不明，歉難憑與待
　  鑑印文精確認定其異同。如需再鑑定，請補送蓋出參對印文
    之印章實物過局供參，俾利鑑定。」等文，有該局96年7 月
    10日調科貳字第09600297420 號函附卷可按，然該鑑定僅供
    本院審酌參考之依據，本院仍應踐行調查證據之程序而後定
    其取捨，非謂鑑定人之鑑定意見一律即足憑採，是本件縱法
    務部調查局函覆無法精確認定兩者異同，本院仍得審酌全案
    卷證而為判定，並不受該函之拘束，被告自難逕持該函即得
    遽而主張原告所提之上開文件要非真正之情為真，而經本院
    當庭勘驗原告所提出之同意書、委託書、具領補償費聯單、
    地價補償費發放記錄、發放清冊正本，發現各該文件紙質泛
    黃、陳舊，邊緣部分受損，其上所載文字部分字體之字跡及
    印文有拓染或褪色之情，另該5 份文件上之所有權人欄、委
    託人姓名欄、受委託人姓名欄、具領業戶欄、發放情形欄、
    業主欄上所蓋印之「張庚壬」、「甲○○」印文，與83年1
    月8 日印鑑證明申請書、83年1 月8 日委任書上蓋印之「張
    庚壬」、「甲○○」印文，經當庭比對係同一等情，顯見該
    同意書、委託書、具領補償費聯單、地價補償費發放記錄、
    發放清冊係經長年存放，並非原告臨訟製作，衡諸常情，應
    無為巧取利益以備將來臨訟之用，而於事前偽造存放之理。
  2.證人蘭惠敏復於本院95年度重訴字第11號塗銷登記等事件審
    理時，到庭結證稱：「伊有接洽系爭1089、1091、1094、10
    94─1 號等土地買賣事宜，訴外人張庚壬於82年12月間曾陳
    情，有相關資料可供參考，而軍方於83年1 月間始進行發洽
    過程，發洽過程係由承辦人員驗證相關資料相符後，即發價
    與地主，訴外人張庚壬係由甲○○代理辦理，於83年1 月12
    日發價當時，承辦人員將土地買賣契約書交予甲○○蓋印訴
    外人張庚壬印鑑章後，才發價給甲○○，而土地買賣所有權
    移轉契約書上日期之所以係83年4 月26日，係因資料需送被
    告國防部陸軍司令部用印，且地主眾多，為求集中辦理產權
    移轉登記，才統一一併送件而填具該日期，伊雖非承辦訴外
    人張庚壬買賣事宜之人員，惟軍方辦理過程均是如此。」等
    語，此稽之原告另提出訴外人張郭彩雲、張俊銘、張玄武、
    張信上81年12月28日同意書，及張庚壬81年12月28日同意書
    ，該5 紙同意書上填寫之字跡相同顯見為同一人所填具，僅
    所有權人欄上蓋印各土地所有權人之印文不同，足認同意書
    係原告統一填具與同意以公告現值及加4 成獎勵金讓售土地
    之地主蓋印至明，再參酌本院依職權向雲林縣斗六地政事務
    所調取坐落雲林縣斗六市○○段1089、1091、1094地號土地
    辦理所有權移轉登記申請書，雲林縣斗六地政事務所以95年
    4 月4 日斗地一字第0950002863號函檢附相關文件到院，觀
    之該函檢附之各該土地登記申請書，上開1089、1091、1094
    地號土地共計37位地主之原因發生日期欄均為83年4 月26日
    之節，互核相符，自堪認證人蘭惠敏之證詞信而有徵，被告
    空言否認證人蘭惠敏上開證詞，要不足採，是原告主張上開
    情節尚足憑採。
　3.何況原告主張訴外人張庚壬於83年1 月12日出具委託書，委
  　任被告甲○○領取系爭1089、1091、1094、1094─1 號土地
    買賣價款，被告甲○○於同日蓋印其章及訴外人張庚壬印鑑
    章於補償費聯單、發放清冊上，經原告核對無訛後，即於同
    日簽發系爭支票與被告甲○○受領，系爭支票經訴外人張庚
    壬背書後，於83年1 月14日經由華南商業銀行台中分行提示
    兌付於系爭帳戶等情，業據其提出上開委託書、業戶具領補
    償費聯單、發放記錄、清冊，及國軍台中財務處95年9 月 1
    日世渭字第0950001511號函為證，該委託書、業戶具領補償
    費聯單、發放記錄、清冊上「張庚壬」、「甲○○」印文與
    83年1 月8 日印鑑證明申請書、委任書上「張庚壬」、「甲
    ○○」印文，互核相符，已如上述，且經本院95年度重訴字
    第11號塗銷登記等事件審理時，向華南商業銀行斗六分行函
    詢系爭支票兌現情節，該行以96年5 月10日（96）華斗字第
    125 號函檢附系爭帳戶開戶資料及存款往來明細表到院，觀
    之系爭帳戶開戶資料及存款往來明細表所示內容，乃訴外人
    張庚壬開設系爭帳戶供其存款往來使用，該帳戶於83年1 月
    14日提示兌付系爭支票23,478,205元之情，及另向台灣銀行
    台中分行調取系爭支票正本，該行以96年5 月31日臺中庫字
    第09600064541 號函檢送系爭支票正本，經核該支票背書之
    「張庚壬」印文亦與83年1 月8 日印鑑證明申請書、委任書
    上「張庚壬」印文相符，則苟訴外人張庚壬未與被告國防部
    陸軍司令部成立系爭1089、1091、1094、1094─1 號土地買
    賣契約，訴外人張庚壬焉會於83年1 月8 日出具委任書委託
    被告甲○○申領印鑑證明，並於同月12日出具委託書委任被
    告甲○○向原告受領系爭1089、1091、1094、1094─1 號土
    地買賣價款，更於同月12日為提示付款，而背書在系爭支票
    ，並於系爭帳戶內領取票款之理？益證原告主張之上開情節
    可採。
　4.有關訴外人張庚壬81年12月28日同意書上之「張庚壬」印文
　  核與83年1 月8 日印鑑證明申請書、委任書上「張庚壬」印
    文相符，且訴外人張庚壬於83年1 月14日在系爭帳戶內受領
    系爭支票兌付款23,478,205元各情，已如上述，而該款項經
    核計亦符合訴外人張庚壬同意以系爭1089、1091、1094、10
    94─1 號土地之公告現值加4 成為買賣價款之情，堪認原告
    主張訴外人張庚壬於81年12月28日向原告要約以公告現值加
    計4 成出賣系爭1089、1091、1094、1094─1 號土地之情為
    真實，而兩造既不否認國防部82年12月2日 （82）崑晤2500
    號令之真正，則依該函所載：「核覆貴部八一九醫院使用雲
    林縣斗六鎮○○段一０八七地號等八筆民地，面積一．五四
    二六公頃獲得案，准依821228協議結果辦理發價，請照辦！
    」等文，可知原告於該時即承諾訴外人張庚壬上開要約，揆
    之上開判例要旨，訴外人張庚壬與原告已於82年12月2 日成
    立系爭1089、1091、1094、1094─1 號土地買賣契約，不因
    有無訂定書面契約，而影響彼等買賣契約成立與否，是堪認
    原告主張訴外人張庚壬與原告於82年12月2 日成立系爭1089
    、1091、1094、1094─1 號土地買賣契約，訴外人張庚壬並
    於83年1 月12日出具委託書，委任被告甲○○領取系爭1089
    、1091、1094、1094─1 號土地買賣價款，被告甲○○於同
    日蓋印其章及訴外人張庚壬印鑑章於補償費聯單、發放清冊
    上，經原告核對無訛後，即於同日簽發系爭支票與被告甲○
    ○受領，系爭支票經訴外人張庚壬背書後，於83年1 月14日
    經由華南商業銀行台中分行提示兌付於系爭帳戶等情，業已
    提出相當之證明。
　5.被告雖一再以國軍第八一九醫院使用斗六市○○段1087地號
  　等七筆民地第二次價購協調會業主欄、81年12月28日同意書
    所有權人欄、業戶具領補償費聯單姓名欄之「張庚壬」簽名
    ，及83年1 月12日委託書委託人姓名欄、系爭支票背書之「
    張庚壬」簽名章核與83年1 月8 日印鑑證明申請書、83年 1
    月8 日委任書上之「張庚壬」簽名不符，顯見原告所提之上
    開同意書、委託書、具領補償費聯單、地價補償費發放記錄
    、發放清冊、系爭支票係偽造等語，否認原告主張之上情為
    真，然原告為辦理坐落雲林縣斗六市○○段1089、1091、10
    94地號土地買賣及所有權移轉事宜，遂統一製發、填戴相關
    文件供各地主蓋印印章之情，有各該地主同意書、土地登記
    申請書等文件附卷可證，則該文件之「張庚壬」簽名究否如
    被告所稱係遭係造，或如原告所稱係承辦人員為統一辦理，
    而先行填具供各該地主蓋章各情，均不無可能，是被告自難
    逕持上開文件之「張庚壬」簽名與上開印鑑證明申請書、委
    任書之「張庚壬」簽名不符一事為由，即得遽而主張原告所
    提上開文件即係偽造乙情為真，何況訴外人張庚壬既委託被
    告甲○○在上開各該文件蓋印其印鑑章乙節，業如上述，則
    依首開法條規定，上開同意書、委託書、具領補償費聯單、
    地價補償費發放記錄、發放清冊之真正即可推定，至訴外人
    張庚壬是否於上開文件親自或委由他人代為簽名，要無影響
    其與原告於82年12月2 日成立系爭1089、1091、1094、1094
    ─1 號土地買賣契約之法效，是被告以上開文件之「張庚壬
    」簽名核與印鑑證明申請書、委任書之「張庚壬」簽名不符
    為由，主張原告所提之上開文件係偽造等語，尚不足採信。
  6.再按私人之印章，由自己使用為常態，被人盜用為變態，主
    張變態事實之當事人，自應就此印章被盜用之事實負舉證之
    責任。被上訴人於事實審已自承系爭借據連帶保證人所蓋用
    之印文為其印鑑，係屬真正，則被上訴人自應就其抗辯係遭
    他人盜蓋一節，負舉證責任，最高法院48年度台上字第231
    號判決可資參照。被告又以訴外人張庚壬於83年4 月26日死
    亡，被告甲○○卻於83年4 月26日持訴外人張庚壬印鑑章訂
    定系爭1089、1091、1094、1094─1 號土地登記申請書，並
    領取該4 筆土地增值稅退還款一事為由，主張原告所提之上
    開文件之「張庚壬」印文係被告甲○○盜蓋訴外人張庚壬印
    鑑章所為等語，然縱使被告此部分之主張為真實，惟此至多
    僅能證明自83年2 月5 日張庚壬死亡後，蓋有「張庚壬」印
    文之文件有被告所指係遭被告甲○○盜蓋之情，尚不足以推
    論在此之前蓋有「張庚壬」印文之文件即係遭被告甲○○盜
    蓋之情為真，原告既否認被告上開抗辯之事實存在，而被告
　　復未就訴外人張庚壬之印鑑章遭被告甲○○盜用，此一有利
　  於己之事實盡舉證之責，揆之上開說明可知，要難認被告就
    此有利於己之事實，業已盡舉證之責，是被告上開所辯自難
    憑採。
　7.被告又以買賣並無先付錢再訂定買賣契約之理，主張訴外人
　  張庚壬之印章係遭盜蓋，而簽名係遭偽造等語，然不動產之
    土地登記簿謄本、建築改良物登記簿謄本所登記之原因發生
    日期，衡情與實際買賣契約成立之日期未必相合，此參之上
    開81年12月28日同意書、83年1 月12日陸軍八一九醫院價購
    斗六市○○段1087地號等8 筆土地地價補償費發放記錄、八
    一九醫院價購土地補償費發放清冊與上開地政事務所檢附之
    土地登記申請書所載內容，乃原告與上開地號土地之地主於
    82 年12 月2 日成立買賣契約，而於83年1 月12日給付買賣
    價款，並於83年4 月26日始訂定物權契約之情至明，本件訴
    外人張庚壬與原告於82年12月2 日成立系爭1089、1091、10
    94、1094─1 號土地買賣契約之節，已如上述，則原告據此
    買賣契約給付買賣價款與訴外人張庚壬，要無違上情，被告
    徒以該情主張訴外人張庚壬之印章係遭盜蓋，而簽名係遭偽
    造等語，洵無足取。
  8.被告末主張原告於83年4 月26日發還系爭1089、1091、1094
    、1094─1 號土地增值稅退還款與被告甲○○，而依稅法規
    定因繼承移轉免徵土地增值稅，本件原告顯已知悉訴外人張
    庚壬死亡，始有退還土地增值稅之舉，詎原告竟仍於該日申
    請辦理土地所有移轉登記，顯見被告甲○○盜蓋訴外人張庚
    壬印章，並偽造簽名，是買賣契約並未成立等語，然為原告
    所否認，並陳稱：按土地稅法第28條前段規定：「已規定地
    價之土地，於土地所有權移轉時，應按其當時之土地漲價總
    數額徵收土地增值稅。」，而依修正前土地稅法第39條及平
    均地權條例第42條第2 項規定，有關依法得徵收之私有土地
    ，土地所有權人自願按土地公告現值之價格售予需地機關者
    ，土地增值稅一律減增40% ，為避免原土地所有權人逃漏稅
    ，而無法取得移轉登記申請時，所應備之本無欠稅證明文件
    ，故原告依「各機關徵收、收購土地代扣及減免土地稅賦聯
    繫要點」規定，發放地價款等相關費用同時，應先代扣土地
    增值稅，是原告依此於82年12月2 日訂定買賣契約代扣土地
    增值稅，惟嗣因上開土地稅法第39條及平均地權條例第42條
    第2 項規定分別於83年1 月7 日、2 月2 日修正免徵，原告
    始於83年4 月26日依修正規定退還土地增值稅款等語，且提
    出上開條文規定供參，此核與原告提出陸軍819 醫院辦理前
    代扣斗六市○○段1088地號等土地增值稅發放紀錄、八一九
    醫院價購土地代扣土地增值稅發放清冊所載內容，乃原告與
    上開1088地號等土地之地主於83年4 月26日統一辦理發還前
    代扣土地增值稅，各該地主於同日受領土地增值稅退還款之
    情，互稽相符，堪認原告主張之上情，信而有徵，被告徒以
    上開稅法規定率而主張上開情節，尚嫌速斷，要不足取。此
    外，被告迄今仍未舉反證證明原告所提上開文件並非真正之
　　情，則參之最高法院18年度上字第2855號判例要旨，尚難認
　  被告業已盡舉反證之責，被告空言否認，顯無足採。
  9.綜上，原告主張訴外人張庚壬與原告於82年12月2 日成立系
    爭1089、1091、1094、1094─1 號土地買賣契約，訴外人張
    庚壬並於83年1 月12日出具委託書，委任被告甲○○領取系
    爭1089、1091、1094、1094─1 號土地買賣價款，被告甲○
    ○於同日蓋印其章及訴外人張庚壬印鑑章於補償費聯單、發
    放清冊上，經原告核對無訛後，即於同日簽發系爭支票與被
    告甲○○受領，系爭支票經訴外人張庚壬背書後，於83年 1
    月14日經由華南商業銀行台中分行提示兌付於系爭帳戶等情
    ，業已提出相當之證明，被告就其上開反對之主張，迄仍未
    應負證明之責，已如上述，自堪認原告上開主張為真實。
  (二)按稱買賣者，謂當事人約定一方移轉財產權於他方，他方支
    付價金之契約；當事人就標的物及其價金互相同意時，買賣
    契約即為成立；物之出賣人，負交付其物於買受人，並使其
    取得該物所有權之義務，民法第345 條、348 條第1 項分別
    定有明文。再按繼承人自繼承開始時，除本法另有規定外，
    承受被繼承人財產上之一切權利、義務，民法第1148條前段
    定有明文，又軍用不動產物權於取得後應向當地地政機關登
    記為國有，不得為其他名義登記，軍用不動產管理規則第16
    條第1項前段亦載有明文。有關訴外人張庚壬與原告於 82年
    12月2 日成立系爭1089、1091、1094、1094─1 號土地買賣
    契約，訴外人張庚壬並於83年1 月12日出具委託書，委任被
    告甲○○領取系爭1089、1091、1094、1094─1 號土地買賣
    價款，被告甲○○於同日蓋印其章及訴外人張庚壬印鑑章於
    補償費聯單、發放清冊上，經原告核對無訛後，即於同日簽
    發系爭支票與被告甲○○受領，系爭支票經訴外人張庚壬背
    書後，於83年1 月14日經由華南商業銀行台中分行提示兌付
    於系爭帳戶等情，業如前述，則依上開土地買賣契約約定，
    訴外人張庚壬負有將其所有系爭1089、1091、1094、1094─
    1 號土地之所有權移轉登記予中華民國之義務，後訴外人張
    庚壬於83年2 年5 月死亡，被告為其繼承人，依上開民法第
    1148條規定，自應繼受其財產上一切權利義務，亦即繼受前
    述買賣契約之出賣人張庚壬地位，而負移轉登記義務，惟被
    告迄仍未辦理系爭1089、1091、1094、1094─1 號土地繼承
    登記，並將該4 筆土地之所有權移轉登記予中華民國，則原
    告依買賣、繼承之法律關係訴請被告應將系爭1089、1091、
    1094、1094─1 號土地辦理繼承登記後，再將上開土地所有
    權移轉登記與中華民國，於法自屬有據，應予准許。
　(三)被告雖另以被告以原告未依約給付系爭1089、1091、1094、
　　1094─1 號土地買賣價款，及土地增值稅退還款為由，主張
　  同時履行抗辯等語。然查：
　1.有關訴外人張庚壬與原告於82年12月2日成立系爭1089、109
    1、1094、1094─1 號土地買賣契約，訴外人張庚壬並於 83
    年1 月12日出具委託書，委任被告甲○○領取系爭1089、10
    91、1094、1094─1 號土地買賣價款，被告甲○○於同日蓋
    印其章及訴外人張庚壬印鑑章於補償費聯單、發放清冊上，
    經原告核對無訛後，即於同日簽發系爭支票與被告甲○○受
    領，系爭支票經訴外人張庚壬背書後，於83年1 月14日經由
    華南商業銀行台中分行提示兌付於系爭帳戶等情，業如前述
    ，是本件原告業已依約給付訴外人張庚壬系爭1089、1091、
    1094、1094─1 號土地買賣價款23,478,205元，則被告以原
    告未給付買賣價款為由，主張行使同時履行抗辯，要屬無據
    。
　2.茲有疑義者，乃原告於83年4 月26日給付系爭1089、1091、
    1094、1094─1 號土地增值稅退還款8,260,475 元與被告甲
    ○○領受是否已生清償效力？
　(1)按民法第550 條規定「委任關係，因當事人一方死亡、破產
　  或喪失行為能力而消滅。但契約另有訂定，或因委任事務之
    性質，不能消滅者，不在此限」。又「人之權利能力終於死
    亡，其權利義務因死亡而開始繼承，由繼承人承受。故關於
    遺產之法律行為，自當由繼承人為之，被繼承人生前委任之
    代理人，依民法第五百五十條之規定，其委任關係除契約另
    有訂定，或因委任事務之性質不能消滅者外，自應歸於消滅
    」最高法院亦著有51年度台上字第2813號判例可參。兩造均
    不否認訴外人張庚壬於83年2 月5 日死亡，則於斯時起，被
    告甲○○之委任關係應於訴外人張庚壬去世時即歸消滅，而
    無權代理訴外人張庚壬受領上開土地增值稅退還款。
　(2)惟按民法第一百六十九條關於由自己之行為表示以代理權授
    與他人者，對於第三人應負授權人之責任之規定，原以本人
    有使第三人信為以代理權授與他人之行為，為保護代理交易
    之安全起見，有使本人負相當責任之必要而設，故本人就他
    人以其名義與第三人所為之代理行為，應負授權人之責任者
    ，須以他人所為之代理行為，係在其曾經表示授與他人代理
    權之範圍內為其前提要件，最高法院40年度台上字第1281號
    判例可資參照。原告復主張被告甲○○持訴外人張庚壬印鑑
    章受領上開土地增值稅退還款，被告亦應負表見代理人責任
　　等語，惟為被告所否認，則揆之上開判例意旨，原告自應就
　  上開情節先負舉證責任。經查，原告主張上開情節，業據其
    提出81年12月28日同意書、83年1 月12日委託書、83年1 月
    12日陸軍第二營管所征購租用土地業戶具領補償費聯單、83
    年1 月12日陸軍八一九醫院價購斗六市○○段1087地號等 8
    筆土地地價補償費發放記錄、八一九醫院價購土地補償費發
    放清冊、陸軍819 醫院辦理前代扣斗六市○○段1088地號等
    土地增值稅發放紀錄、八一九醫院價購土地代扣土地增值稅
    發放清冊為證，經核上開土地增值稅發放紀錄、清冊上「張
    庚壬」、「甲○○」印文，與上開文件上「張庚壬」、「甲
    ○○」印文，及83年1 月8 日印鑑證明申請書、委任書上「
    張庚壬」、「甲○○」印文，互核相符，揆之上開判例意旨
    ，自堪認原告主張上情可採，則被告以原告未給付上開土地
    增值稅退還款為由，主張行使同時履行抗辯，亦屬無據。
七、從而，原告依買賣、繼承之法律關係訴請被告應將其被繼承
    人張庚壬所有系爭1089、1091、1094、1094─1 號土地辦理
　　繼承登記後，再將上開土地所有權移轉登記與中華民國，為
　  有理由，應予准許。
八、本件判決之基礎已臻明確，兩造其餘攻擊防禦方法及聲請調
    查證據，均經斟酌，核與判決之結果不生影響，爰不一一論
    述。
九、訴訟費用負擔之依據：民事訴訟法第85條第2 項。
中　　華　　民　　國　　96　　年　　10　　月　　8 　　日
                  民事第二庭    法  官  陳秋如
以上正本係照原本作成
如對本判決上訴，須於判決送達後20日內向本院提出上訴狀（需
按他造人數提出繕本）
中　　華　　民　　國　　96　　年　　10　　月　　8 　　日
                                書記官　王秀如
